【裁判字號】    96,易,3193
【裁判日期】    970610
【裁判案由】    詐欺
【裁判全文】
臺灣板橋地方法院刑事判決              96年度易字第3193號
公  訴  人  臺灣板橋地方法院檢察署檢察官
被      告  丁○○○
選任辯護人  廖年盛律師
上列被告因詐欺案件，經檢察官提起公訴（九十六年度偵緝字第
七一四號），本院判決如下：
    主  文
丁○○○共同意圖為自己不法之所有，以詐術使人將本人之物交
付，累犯，處有期徒刑壹年，減為有期徒刑陸月，如易科罰金，
以（銀元）佰元折算壹日。
    事  實
一、丁○○○前於民國八十八年間因詐欺案件，經臺灣高等法院
    以九十一年度上訴字第三三一號判決判處有期徒刑七月確定
    ，於九十三年三月三十一日縮刑期滿執行完畢。詎其猶不知
    悔改，與其配偶簡文卿（檢察官另行偵辦中）共同意圖為自
    己不法之所有，明知坐落臺北縣三峽鎮○○段崙尾小段九十
    二之二地號內，經編列為「原省有林地清理放租清冊」第二
    七三號、圖塊代號C 之國有林地（下稱系爭林地），尚未經
    行政院農業委員會林務局新竹林區管理處（下稱新竹區林管
    處）同意出租與渠使用，且系爭林地上之鐵皮工寮未經新竹
    區林管處之同意不得翻修、改建，竟於九十四年三月間某日
    ，經由不知情之丙○○介紹與甲○○認識後，進而在其等位
    在臺北縣三峽鎮○○路二百二十二號住處內，向甲○○佯稱
    ：其等對系爭林地及工寮具有占有、使用權源，願以新臺幣
    （下同）五百萬元之價格讓與甲○○，甲○○購得後可任意
    在鐵皮工寮之範圍內翻修、興建房屋云云，使甲○○陷於錯
    誤，經甲○○與丁○○○、簡文卿議價後，雙方同意甲○○
    以三百八十五萬元購買丁○○○、簡文卿就系爭林地及工寮
    之占有、使用權，並甲○○付款二百萬元後便可立即動工翻
    修、興建房屋，甲○○誤信為真，即於九十四年五月十九日
    以其配偶高秀鈴之名義匯款二百萬元，至丁○○○指定之簡
    良軒設於三峽農會民生分行00000000000000號帳戶內，丁○○○接續向甲○○詐稱其僱工整地之費用應由甲○○負擔，
    甲○○遂於同年九月二十一日以其配偶高秀鈴之名義匯款十
    五萬六千三百七十五元至丁○○○指定之上開帳戶內。嗣於
    同年十月間，甲○○僱工欲整修通往本件土地之道路時，因
    遭林務機關取締，始知受騙，丁○○○計詐得二百十五萬六
    千三百七十五元。
二、案經甲○○訴由臺灣板橋地方法院檢察署檢察官偵查起訴。
    理  由
一、被告以外之人於偵查中向檢察官所為之陳述，除顯有不可信
    之情況者外，得為證據。刑事訴訟法第一百五十九條之一第
    二項規定甚明。證人丙○○乃經檢察官告以偽證罪責並具結
    後，方向檢察官為陳述，且查無任何證據足以認定其等當時
    所為陳述有何顯有不可信之情況，是前開證人於偵查中向檢
    察官所為陳述，具有證據能力；新竹區林管處九十六年五月
    三十一日竹政字第0962104425號函為被告以外之人審判外之
    陳述，惟當事人於本院辯論終結前，均對之證據能力未表異
    議，依同法第一百五十九條之五第二項之規定有證據能力。
二、訊據被告丁○○○固坦承將系爭林地售予告訴人甲○○，並
    收受告訴人匯款共二百十五萬六千三百七十五元價金，惟矢
    口否認有何詐欺犯行，辯稱：告訴人欲向伊購買系爭林地及
    工寮之使用權時，伊已明確告知告訴人系爭林地之租約伊尚
    在申請中，系爭林地已經丈量，僅待林務局申核後便會通知
    伊簽約，惟何時伊方能取得承租權則無法確定，告訴人知悉
    上情仍執意向伊購買，伊並未保證可以在系爭林土上興建房
    屋；嗣於九十四年四月間告訴人與伊談妥，告訴人應先分期
    給付伊三百八十五萬元，在伊取得系爭林地之承租權後再將
    承租權轉予告訴人；伊未向告訴人詐稱伊已取得系爭林地之
    承租權，或伊可立刻將系爭林地、工寮轉讓給告訴人云云。
    經查：
  (一)告訴人於本院審理時證稱：九十四年三月間伊透過親戚丙○○認識被告後，被告便帶伊去看系爭林地與附近空地、別墅
    或工寮，伊欲購買土地建造房屋，被告便提供伊數筆土地稱
    彼就此等土地均有權利可讓予伊，供伊建造房屋；被告與其
    先生均曾向伊說過系爭林地之契約還沒下來要等，五年後可
    以將書面資料給伊，並向伊保證在租約下來之前伊可自由建
    造房屋，因山地居民可以改建鐵皮屋，且數年後可向林務局
    續約云云，是伊即決定向被告購買附有鐵皮屋之系爭林地，
    改建房屋；被告向伊稱若給付二百萬元即可動工興建房屋，
    伊信以為真即匯款二百萬元予被告，又被告向伊稱整地費用
    要由伊負擔，伊又匯款十五萬六千三百七十五元予被告。伊
    購買系爭林地時曾明確向被告表示係為蓋房屋之用，且亦曾
    將伊所欲建造鋼板建材房屋之設計圖給被告看，被告亦未表
    示任何意見，被告確實知悉伊購買系爭林地係為建造房屋，
    伊未與被告簽立書面契約，乃被告稱系爭林地有四、五百坪
    並提供權狀予伊看，但被告不讓伊影印權狀，伊無法確定範
    圍，便未與被告簽約書面契約等語。證人丙○○於偵查中證
    稱：因被告向伊稱有土地要賣，告訴人亦向伊稱欲購買土地
    建造休閒農舍，伊便介紹被告與被告人認識，因雙方有數次
    在伊店中商談，故伊有參與被告與告訴人商談之過程，告訴
    人確定向被告購買系爭林地後，在雙方商談價格時被告便稱
    彼會去辦理所有權狀，但需時三至五年，告訴人確實是說購
    買土地是為建造房屋而非單純購買工寮，被告擬定契約後在
    臺北縣三峽鎮○○路二百二十二號處要給告訴人簽名，但告
    訴人稱不急便未簽約等語（九十六年度偵緝字第七一四號卷
    第三十五頁、第五十一頁），又於本院審理時證稱：「（問
    ：是否你介紹甲○○向被告購買林地的使用權？）是的」、
    「（問：有沒有聽到被告說甲○○買地的契約書快者三年慢
    者五年可以下來？）有，我有聽到，因為在店裡談議價的問
    題，當時就有談到契約書何時可以下來的話」、「（問：當
    時有沒有聽到被告向甲○○可以在工寮做一個整修來居住？
    ）有」、「（問：是否知道甲○○他買地的目的為何？）知
    道，甲○○是說要做一個禪修，他說要打坐」、「（問：在
    過程中有沒有聽到甲○○說，買地就是為了要蓋房子？）有
    的」、「（問：甲○○說這些話的時候，被告是否在場？）
    被告知道」、「（問：被告有沒有帶你或是甲○○去看附近
    山區的房子或別墅？）有的，我們看的有別墅，也有鐵皮屋
    的房子，被告當時說如果要買下面那塊地的話可以馬上可以
    轉讓，但是甲○○比較喜歡上面的那塊地」、「（問：被告
    帶你們去附近看其他的房子的目的，是否因為甲○○是想要
    地蓋房子的原因？）是」、「甲○○當時買地的目的就是為
    了要整修及蓋房子，鐵皮屋當時有二、三十坪，當時談的時
    候有談到使用二、三十坪的範圍來整修房屋」、「當時洽談
    的時候，我印象中他們在談的時候，鐵皮屋是二、三十坪，
    買了之後在那個坪數範圍內要拆掉或是翻修都可以，另外的
    土地可以種些花草，但是建築房屋只能限於鐵皮屋的範圍」
    、「被告有答應告訴人說三年到五年之內可以拿到權利」等
    語，是證人丙○○之證述前後一致並無瑕疵，亦核與告訴人
    上開證述相符。綜上，足認告訴人向被告購買系爭林地時，
    確已向被告表明購買系爭林地係為建造房屋之用，被告並向
    告訴人保證可任意在鐵皮工寮之範圍內翻修、建造房屋，告
    訴人因被告向其稱若給付二百萬元就可以馬上動工興建房屋
    ，遂於九十四年五月十九日匯款二百萬元至被告所指定之帳
    戶，再因被告向其稱整地費用要由伊負擔，告訴人又於同年
    九月二十一日匯款十五萬六千三百七十五元至被告所指定之
    帳戶，被告辯稱：未告知告訴人得在系爭林地上工寮範圍內
    翻修、興建房屋云云，實係卸責推諉之詞，不足採信。
  (二)訊據證人即新竹區林管處人員乙○○證稱：「這些案件受理
    是在民國八十七年我們從事丈量是在九十二到九十三年間，
    一直到還要做地上物調查，確實有種與申請種類相符的農作
    物及沒有超過一定比例的工寮，調查完整之後再經過審酌都
    沒有問題才會通知申請人來訂約，預計今年六月底要調查完
    畢，就我所知有幾塊地方有疑義我們還有重測，黃雪玉申請
    的那塊地我們已經調查完畢，至於是否符合我現在也不能確
    定」、「（問：工寮是否可以就原位置、原面積作整修？）
    訂約之前都不行就工寮為任何異動，就算訂約之後也要提出
    申請經過核准」等語；又竹崙段崙尾小段九十二之二地號內
    申請補冊編號並無二七三c-四號，僅有二七三-c，且申請人
    為黃雪玉均並非簡君（即被告之女簡嘉玲），因該補測工作
    並未完全竣事，故新竹區林管處尚未與申請人訂約，又林地
    承租人向本處提出申請並經現場勘查無違規違法情事後，並
    需符合一定規定後方得辦理轉讓，復林務局八十八年十月一
    日88林政字第23808號函說明三「租地原已搭建工寮申請分
    割轉讓時，該轉讓後租地一律不得搭蓋工寮，並增列入新訂
    約條文」，因該筆租約已於九十三年間搭建過工寮乙棟，故
    該筆契約內不得再搭建工寮，此有新竹區林管處九十六年五
    月三十一日竹政字第0962104425號函在卷可查（上開偵查卷
    第七十五頁至第七十六頁）。顯見除被告尚未取得系爭林地
    之租約外，系爭林地租約之申請人亦非被告本身，且林地租
    約在申請後尚須由新竹區林管處審查是否符合一定條件方予
    允許，被告並非申請後必可取得租約；又在申請人取得租約
    前系爭林地上工寮不得整修，縱被告取得系爭林地之租約，
    因系爭林地上已有工寮，故不得再行興建其他工寮等節，均
    堪可認定，而被告或其配偶承租多筆國有林地，且於系爭林
    地下方建有工寮供被告居住使用，業據被告自陳不諱，核與
    告訴人、證人丙○○之證述相符，是被告就上情，即其未取
    得系爭林地之租賃契約，又不得整修系爭林地上之工寮，更
    遑論興建其他工寮、房屋，且縱取得系爭林地之租賃契約後
    ，上開工寮未經林務機關之同意不得擅自翻修或興建其他工
    寮等節，均應知之甚明。
  (三)被告明知其尚未取得系爭林地之租賃契約，且系爭林地為國
    有林地，未得林務機關之許可不得任意翻修、興建建物，又
    告訴人購買系爭林地係為改建房屋之用，竟向告訴人稱在三
    、五年內可取得使用權，在告訴人給付二百萬元後，告訴人
    得於系爭林地上鐵皮工寮之範圍內任意翻修、興建房屋，其
    於與告訴人商談本件契約時及向告訴人收取僱工整地費用時
    ，自有對告訴人施以詐術，並對於告訴人所匯款項有不法所
    有之意圖。又告訴人因誤信被告所言，分別於九十四年五月
    十九日、同年九月二十一日，以其配偶高秀鈴之名義，匯款
    二百萬元、十五萬六千三百七十五元，合計二百十五萬六千
    三百七十五元至丁○○○指定之簡良軒設於三峽農會民生分
    行00000000000000號帳戶內，此有匯款單影本二紙附卷可稽
    （九十五年度他字第二三三六號卷第四頁）。
  (四)末查，辯護人為被告聲請調查新竹區林管處臺北縣三峽鎮○○段崙尾小段九十二之二、九十二之二地號內部分林地辦理
    清理放租之申請案卷宗，因本案被告犯行已經證明如上，此
    部分即與是否構成犯罪無涉，本院認無調查之必要，僅此敘
    明。綜上所述，被告上開所辯尚不足採，本件事證明確，犯
    行堪予認定，應依法論科。
三、核被告所為，係犯刑法第三百三十九條第一項之詐欺取財罪
    外。按被告行為後，刑法第二十八條業經修正，於九十四年
    二月二日經總統公布，並自九十五年七月一日起施行，修正
    前刑法第二十八條規定「二人以上共同實施犯罪之行為者，
    皆為正犯。」，修正後刑法第二十八條規定「二人以上共同
    實行犯罪之行為者，皆為正犯。」，修正後刑法第二十八條
    規定之共同正犯，基於個人責任原則及法治國人權保障，限
    於直接從事構成犯罪事實之行為者（含共謀共同正犯），排
    除「陰謀共同正犯」及「預備共同正犯」之類型，是修正後
    之共同正犯之可罰性要件之範圍業已限縮，應以修正後之規
    定較有利於行為人，惟被告係直接從事構成犯罪事實之行為
    ，不論依修正前後之規定，均構成共犯，比較結果，修正前
    刑法第二十八條規定，對之並無不利，依同法第二條第一項
    前段之規定，應適用被告行為時法。被告就上開犯行與簡文
    卿間，有犯意聯絡及行為分擔，為共同正犯。又告訴人雖先
    後二次匯款予被告，惟該二次匯款係基於被告同一之詐欺取
    財犯行而為，僅係在一個接續之詐欺犯行下之數次交付財物
    之行為，不能論以連續犯，而為單純一罪。被告前因詐欺案
    件，經臺灣高等法院以九十一年度上訴字第三三一號判處有
    期徒刑七月確定，於九十三年三月三十一日縮刑期滿執行完
    畢，此有臺灣高等法院被告前案紀錄表一份在卷可稽，被告
    於五年以內，故意再犯本件最重本刑為有期徒刑以上之罪，
    被告行為後刑法於上揭時間修正公布及施行，其中刑法第四
    十七條，於第一項修訂累犯以出於故意再犯者為限，第二項
    增訂強制工作免其執行或執行完畢後再犯之擬制累犯規定，
    刑法累犯之規定已有變更，惟不論依修正前之刑法第四十七
    條，或修正後之刑法第四十七條第一項之規定，本件被告均
    構成累犯，並無有利不利之差別，依修正後之刑法第二條第
    一項前段之規定，自應適用被告行為時即修正前之刑法第四
    十七條之規定論以累犯，並加重其刑。爰審酌被告貪圖一己
    之私利而為本案犯行，兼衡其犯罪之手段、生活狀況、智識
    程度、告訴人因此所受之損害程度，被告犯後仍狡飾犯行，
    毫無悔意等一切情狀，量處如主文所示之刑。末查，本件被
    告上開犯罪時間在九十六年四月二十四日以前，其所犯之罪
    合於中華民國九十六年罪犯減刑條例第二條第一項第三款之
    規定，應減其宣告刑二分之一，並依同條例第九條，修正前
    刑法第四十一條第一項前段規定諭知易科罰金之折算標準（
    上揭關於刑法修正施行後之準據法適用，詳參後述）。
四、被告行為後，關於罰金刑，刑法分則編各罪所定罰金刑之貨
    幣單位原為銀元，修正前刑法第三十三條第五款規定：「罰
    金：一元（銀元）以上。」，而依罰金罰鍰提高標準條例規
    定，就七十二年六月二十六日前修正之刑法部分條文罰金數
    額提高二至十倍，其後修正者則不提高倍數，並依現行法規
    所定貨幣單位折算新臺幣條例規定，以銀元一元折算新臺幣
    三元；修正後刑法第三十三條第五款規定：「罰金：新臺幣
    一千元以上，以百元計算之。」，刑法第三十三條第五款所
    定罰金貨幣單位經修正為新臺幣後，刑法分則各罪所定罰金
    刑之貨幣單位亦應配合修正為新臺幣，為使刑法分則編各罪
    所定罰金之最高數額與刑法修正前趨於一致，乃於九十五年
    六月十四日經總統以華總一義字第○九五○○○八五一八一
    號令公布施行增訂刑法施行法第一條之一：「中華民國九十
    四年一月七日刑法修正施行後，刑法分則編所定罰金之貨幣
    單位為新臺幣。九十四年一月七日刑法修正時，刑法分則編
    未修正之條文定有罰金者，自九十四年一月七日刑法修正施
    行後，就其所定數額提高為三十倍。但七十二年六月二十六
    日至九十四年一月七日新增或修正之條文，就其所定數額提
    高為三倍。」，從而，刑法分則編各罪所定罰金刑之最高數
    額，於上開規定修正後並無不同，惟修正後刑法第三十三條
    第五款所定罰金刑最低數額，較之修正前提高，自以修正前
    刑法第三十三條第五款規定有利於被告。又被告行為後，刑
    法第四十一條第一項前段關於易科罰金之折算標準已由舊法
    之銀元一百元、二百元、三百元（按修正前第四十一條第一
    項規定之折算標準係得以銀元一元以上銀元三元以下折算一
    日，並依修正前罰金罰鍰提高標準條例第二條規定，就易科
    罰金折算一日之數額提高為一百倍）修正為新臺幣一千元、
    二千元、三千元，因屬相當科刑規範事項之變更（按易科罰
    金，固兼有執行事項之本質，惟其折算標準為裁判時所應諭
    知，歷經相當於科刑之程序，故與一般純屬執行之程序有別
    ，宜予視同科刑規範），自有依修正後刑法第二條第一項為
    新舊法規定比較之必要，最高法院九十五年第八次刑事庭會
    議決議亦同此見解，經依修正後刑法第二條第一項規定比較
    新舊法結果，以被告行為時之舊法較為有利於被告，是應依
    被告行為時即修正前刑法第四十一條第一項前段定被告上開
    本刑應諭知易科罰金之折算標準。末查，現行刑法施行法第
    一條之一之立法理由謂：「刑法二十四年施行後，為解決國
    民所得經濟水準已大幅提昇問題，有關罰金與罰鍰倍數之調
    整及銀元與新臺幣之折算標準，訂有『罰金罰鍰提高標準條
    例』及『現行法規所定貨幣單位折算新臺幣條例』，除罰金
    以一銀元折算三元新臺幣外，並將七十二年六月二十六日以
    前修正之刑法部分條文罰金數額提高為十倍；其後修正者則
    不再提高倍數，亦即刑法分則各罪罰金數額視前開情形分別
    提高為三十倍或三倍。考量新修正之刑法施行後，不再適用
    『現行法規所定貨幣單位折算新臺幣條例』，為使罰金數額
    趨於一致，避免衍生新舊法比較適用問題，以緩和實務適用
    法律之衝擊，於不變動罰金數額之前提下，爰為第二項規定
    。」，是從立法理由知，該條立法之目的即在避免比較新舊
    法之煩瑣，且該條係屬準據法之特別規定，無與罰金罰鍰提
    高標準條例有關規定，再行比較新舊法適用之問題（可參呂
    潮澤著新修正刑法適用問題之探討，法官協會雜誌第八卷第
    一期第一○○頁），本件上開刑法第三百三十九條第一項係
    屬於「九十四年一月七日刑法修正時，刑法分則編未修正之
    條文定有罰金者」，於法律之適用自應就新法之法定刑變更
    為新臺幣，並提高其罰金刑金額為三十倍，附此敘明。
據上論斷，應依刑事訴訟法第二百九十九條第一項前段，刑法第
二條第一項前段、修正前刑法第二十八條、刑法第三百三十九條
第一項、修正前刑法第四十七條、第四十一條第一項前段，刑法
施行法第一條之一，九十五年七月一日修正施行前罰金罰鍰提高
標準條例第二條，中華民國九十六年罪犯減刑條例第二條第一項
第三款、第七條、第九條，判決如主文。
本案經檢察官張誌洋到庭執行職務。
中    華    民    國    97    年    6     月    10    日
                  臺灣板橋地方法院刑事第十八庭
                        審判長法  官  連育群
                              法  官  吳幸娥
                              法  官  王綽光
以上正本證明與原本無異。
如不服本判決，應於判決送達後10日內，向本院提出上訴狀。（
應附具理由及繕本）
                              書記官  許清秋
中    華    民    國    97    年    6     月    16    日
附錄本案論罪科刑法條：
中華民國刑法第339條
（普通詐欺罪）
意圖為自己或第三人不法之所有，以詐術使人將本人或第三人之
物交付者，處5年以下有期徒刑、拘役或科或併科1千元以下罰金
。
以前項方法得財產上不法之利益或使第三人得之者，亦同。
前二項之未遂犯罰之。


司法院資訊處製作；財團法人民間司法改革基金會備份。
